【裁判字號】    97,台上,2526
【裁判日期】    970612
【裁判案由】    殺人
【裁判全文】
最高法院刑事判決            九十七年度台上字第二五二六號
上  訴  人  甲○○
                    號（
選任辯護人  蘇俊誠律師
上列上訴人因殺人案件，不服台灣高等法院高雄分院中華民國九
十七年四月十七日第二審更審判決（九十六年度上重更(二)字第二
七號，起訴案號：台灣高雄地方法院檢察署九十四年度偵字第二
九０四九號、九十五年度偵字第五０六六號），提起上訴，本院
判決如下：
    主  文
原判決撤銷，發回台灣高等法院高雄分院。
    理  由
本件原判決認定上訴人甲○○與王碧雲原為夫妻（已於民國九十
四年一月間離婚），林月美為上訴人之胞姊，分別具有家庭暴力
防治法第三條第一款、第四款之家庭成員關係。上訴人於離婚前
因懷疑王碧雲與黃啟光有通姦行為，而林月美一再為王碧雲辯解
，上訴人離婚後，又懷疑王碧雲、林月美唆使其子林立偉與其疏
離，且不滿王碧雲擁有坐落高雄縣林園鄉○○路○段七十七巷八
號房屋，上訴人因此對於王碧雲、林月美、黃啟光懷恨在心。嗣
於九十四年十二月十七日因林立偉出言頂撞上訴人，致上訴人愈
發對王碧雲、林月美、黃啟光三人不滿，乃起意殺死王碧雲、林
月美、黃啟光。翌日（九十四年十二月十八日）下午七時四十分
許，上訴人因知悉林月美、王碧雲均在高雄縣林園鄉○○路十七
號林月美住處，遂基於殺人之概括犯意，攜帶其所有殺豬尖刀、
美工刀、鐵撬各一把、打火機二個、粉紅色塑膠水壺一個及內裝
有酒精之寶礦力水得寶特瓶一個、內裝有酒精之光泉鮮乳塑膠瓶
一個、上塞布條之玻璃酒精瓶十一瓶，騎乘車牌號碼ＣＬ五－六
０五號機車至林月美上開住處後，持玻璃酒精瓶二瓶進入及淋在
王碧雲頭部，意欲以點燃酒精縱火燃燒方式燒死王碧雲，適為林
月美發現加以阻攔，上訴人遂持殺豬尖刀先朝林月美胸部、背部
等處猛刺十刀，致其受有左背部刀刺傷（淺及肌肉部位，深度
約七．五公分）、左上肩胛刀刺傷（深及肩胛骨，深度約七．
五公分）、左背外側穿刺傷（深度約十九公分，從左背部穿過
左肺至心臟，為致死創傷）、左下背外側刀刺傷（淺及皮下脂
肪）、右背刀刺傷（深及脊椎骨，深度約二．九公分）、左
肩外側刀刺傷（約五．三乘二．二公分大小，淺及皮下脂肪）、
左肩刀刺傷（約二．五乘０．九公分大小，淺及皮下脂肪）、
左胸外側穿刺傷（一．八乘０．六公分大小，深十四公分，從
左胸外側經過左胸肌肉，切斷左鎖骨下動脈，致死創傷）、左
耳刀刺傷（約一．八乘０．一公分大小，左耳骨被切斷）及左
顳刀刺傷（約一．八乘０．五公分大小，淺及皮下骨膜部位）等
傷害，再持該殺豬尖刀朝王碧雲胸部、背部、頸部、臉部、手部
等處猛刺及揮砍共二十二刀，致其受右耳部穿刺傷（創傷約二
乘０．四公分大小，右耳骨被切斷）、下頷部穿刺傷（入口創
傷約二．九乘０．三公分大小）、右頸部穿刺傷（創傷約一．
九乘０．四公分大小，淺及皮下脂肪）、右後頸部穿刺傷（創
傷約一．三乘０．三公分大小，淺及皮下脂肪）、右上胸部穿
刺傷（傷口打開為二．一乘一．九公分大小，右側第六根至第七
根肋間隙）、右胸部穿刺傷（傷口打開為二．一乘０．五公分
大小，右側肋骨、肋膜、右橫膈膜、肝臟前部）、右下胸部穿
刺傷（創傷約一．九乘０．五公分大小，淺及皮下組織、肌肉部
位）、右胸外側部穿刺傷（創傷約二．一乘０．五公分大小，
淺及皮下脂肪）、右下胸外側部穿刺傷（創傷穿過右肺，造成
左血胸及心臟穿刺傷、心包膜積血，為致死創傷）、左胸外側
部穿刺傷（創傷從左胸部穿過左胸至心臟部位，造成心包膜積血
、心臟穿刺傷，為致死創傷）、左下胸部穿刺傷（創傷約一．
五乘０．六公分大小，淺及皮下脂肪）、背部穿刺傷（創傷約
二．四乘０．五公分大小，穿過左背、後肋膜至肝臟後部）、
左腰部穿刺傷（創傷約二．八乘一公分大小，進入腹腔部位）、
右腰部穿刺傷（創傷約二．一乘０．五公分大小，從右腰部至
肝臟後部）、左上臂後部穿刺傷（創傷約四．五乘一公分大小
，淺及皮下組織）、左上臂後部穿刺傷（創傷約一．五乘０．
八公分大小，淺及皮下組織）、左後肘部穿刺傷（創傷約一．
八乘０．四公分大小，淺及皮下組織）、左前臂後部穿刺傷（
創傷約二．四乘一．０公分大小，淺及皮下組織）、左臉頰切
割傷（創傷約二．二公分，淺及表皮）、左下臉頰切割傷（創
傷約二．一公分，淺及表皮）、右前臂遠端切割傷（創傷約一
．二公分乘０．七公分大小，淺及皮下脂肪）、右手背部切割
傷（創傷約二．二公分，淺及表皮）等傷害，因而致其二人均因
大量出血，造成出血性休克而當場死亡。上訴人見林月美、王碧
雲倒地後，另基於放火燒燬現供人使用住宅之概括犯意，騎乘上
開機車，於同日晚上七時五十分許，前往高雄縣林園鄉○○路○
段七十七巷八號王碧雲住處，隨後將玻璃酒精瓶一瓶酒精倒入粉
紅色塑膠水壺後持以進入王碧雲住處逕上二樓，先令其女兒林祐
珊儘快離開屋內，即至三樓將酒精潑灑在王碧雲、林立偉房間床
舖，復將酒精空瓶棄置林立偉床舖，而後再至二樓將酒精潑灑在
客廳桌椅，接續以打火機點火燃燒後，將打火機一只棄置該處。
嗣於同日（九十四年十二月十八日）下午八時六分許經民眾報案
，同日下午八時二十五分許經消防人員控制火勢，因而造成二樓
客廳桌椅及三樓王碧雲、林立偉房間內床舖燒燬，未致該有人居
住之建築物喪失效用，而未得逞。上訴人復承上開殺人及放火燒
燬現供人使用住宅之概括犯意，於同日（九十四年十二月十八日
）下午八時許，騎乘上開機車至高雄縣林園鄉○○○路十八號黃
啟光住處，復將上開塞有布條之玻璃酒精瓶二瓶放置在黃啟光住
處門前，欲以放火燒燬黃啟光住宅之方式殺害黃啟光，適為黃啟
光配偶郭月珠發覺及告知黃啟光，黃啟光外出察看，見上訴人持
塑膠製打火機著手點燃該二瓶酒精瓶，但尚未引燃，黃啟光即推
開上訴人，致上訴人放火燒燬黃啟光住處未能得逞。上訴人遂改
持上開美工刀朝黃啟光之頸部揮砍一刀，致其受有頸部撕裂傷十
五公分之傷害，黃啟光受傷後仍奮力抵抗，上訴人旋再持該美工
刀朝黃啟光腹部刺殺二刀，並以台語大喊「乎你死」，又造成黃
啟光受有腹部穿刺傷長十五公分、深二公分之傷害。嗣黃啟光將
上訴人所持美工刀打落，上訴人旋為黃啟光及在場民眾陳永隆、
林先令制伏，而後交由到場員警處理，另經警在黃啟光住處前騎
樓扣得上訴人所有供犯罪所用及預供犯罪所用之殺豬尖刀、美工
刀、鐵撬各一把、空粉紅色塑膠水壺一個、塑膠材質打火機一個
、上塞布條之玻璃酒精二瓶，在黃啟光住處前馬路上訴人騎乘機
車上扣得內裝有酒精之寶礦力水得寶特瓶一個、內裝有酒精之光
泉鮮乳塑膠瓶一個及紙箱內裝上塞布條之玻璃酒精空瓶二個、上
塞布條之玻璃酒精瓶六瓶等情。因而撤銷第一審判決，改判論處
上訴人連續殺人罪刑（處死刑，褫奪公權終身），固非無見。
惟查：(一)、行為後法律有變更者，適用行為時之法律，但行為後
之法律有利於行為人者，適用最有利於行為人之法律，刑法第二
條第一項定有明文。又新舊法何者有利於被告，比較時應就罪刑
有關之共犯、未遂犯、連續犯、牽連犯、結合犯，以及累犯加重
、自首減輕暨其他法定加減原因（如身分加減）與加減例等一切
情形，綜其全部罪刑之結果而為比較。本件上訴人為上開犯行後
，刑法第五十六條連續犯之規定，業於九十四年一月七日公布刪
除，並於九十五年七月一日施行；而中華民國九十六年罪犯減刑
條例亦於九十六年七月四日公布，並自九十六年七月十六日施行
，犯罪在九十六年四月二十四日以前，對於該條例第三條所定不
予減刑而未發覺之罪，於該條例施行前至施行之日起三個月內自
首而受裁判者，依該條例第一項規定予以減刑，該條例第六條定
有明文。上訴人辯稱：伊向據報至黃啟光住處前逮捕伊之員警胡
玉山自首先前殺害王碧雲、林月美之犯行，符合刑法第六十二條
自首之要件，應依中華民國九十六年罪犯減刑條例第六條、第二
條第一項規定減刑等語（見原審卷(一)第一一五頁至第一一八頁）
。而證人即胡玉山警員於九十五年六月二十一日第一審審理時亦
證稱：伊至黃啟光住處前處理打架事件時，上訴人向伊說其殺了
前妻及姊姊，伊帶上訴人回警局之途中，聽到勤務中心無線電呼
叫，得知林園鄉○○路發生兇殺案，是在上訴人向伊報告其殺人
犯行之後等語（見第一審卷第九十五頁、第九十六頁）。依高雄
縣政府警察局一一０報案台中心受理各類案件記錄表，高雄縣林
園鄉○○○路十八號發生糾紛打架案（即上訴人刺殺黃啟光一案
）之報案時間為九十四年十二月十八日下午八時八分二十九秒，
派遣員警前往處理時間為同日下午八時十分三十秒，員警黃正興
、胡玉山等人於同日下午八時十五分許到達現場；而林園鄉○○
路十七號王碧雲、林月美被殺一案，報案時間為九十四年十二月
十八日下午八時十九分，派員警李日興等人前往處理之時間為同
日下午八時二十分二十七秒，員警到達現場時間為同日下午八時
二十五分許，報案內容為「有人流血需救護」，報案人電話為0
00000000，依證人林欣俐之警詢筆錄報案人即係林欣俐
，報案時並未指兇嫌為何人（見第一審卷第一二二、一二三頁，
相字卷第二十二、二十三頁）。依上開證據資料，上訴人向胡玉
山警員供述其殺害王碧雲、林月美時，警方似尚不知此事。上訴
人上開犯行既在九十四年十二月十八日，則若依數罪併罰規定，
其殺人既遂犯行如符合自首規定，即得依刑法第六十二條規定減
輕其刑，並應依中華民國九十六年罪犯減刑條例第六條、第二條
第一項規定減刑，是行為時法之連續犯規定未必較有利於上訴人
。原判決比較新舊法時，未注意及此，即逕論以連續殺人罪，並
因而以上訴人連續殺人之一部分犯行即殺黃啟光未遂部分，係被
警當場查獲，認不符合自首要件，自有未合。又上訴人向胡玉山
警員供述其殺王碧雲、林月美犯行時，警方是否已發覺上訴人有
此部分犯行，原審未予審認說明，亦有可議。(二)、原判決理由欄
一所指之相驗筆錄、複驗筆錄、法醫驗斷書、相驗屍體證明書、
相驗照片、內政部警政署刑事警察局九十五年一月二十七日刑醫
字第０九四００二００六六六號鑑驗書、高雄縣政府消防局火災
調查課火災原因調查報告書、高雄市立小港醫院診斷證明書、法
務部法醫研究所九十四年一月二十三日（九四）醫鑑字第二二七
七號、二二七八號鑑定書及高雄醫學大學附設中和紀念醫院鑑定
報告書，分屬公務員職務上製作之紀錄文書、證明文書及從事業
務之人於業務上或通常業務過程所須製作之紀錄文書、證明文書
，依刑事訴訟法第一百五十九條之四規定，除顯有不可信之情況
外，得為證據。原判決不依此規定認定上開文書具有證據能力，
而依同法第一百五十九條之五第二項規定，認定上開文書得為證
據，其適用法則亦有未當。上訴意旨指摘原判決違背法令，尚非
全無理由，應認仍有發回更審之原因。
據上論結，應依刑事訴訟法第三百九十七條、第四百零一條，判
決如主文。
中    華    民    國  九十七  年    六    月   十二   日
                      最高法院刑事第五庭
                          審判長法官  陳  正  庸
                                法官  賴  忠  星
                                法官  林  秀  夫
                                法官  宋      祺
                                法官  陳  祐  治
      本件正本證明與原本無異
                                      書  記  官
中    華    民    國  九十七  年    六    月   二十   日
                                                      Ｑ


司法院資訊處製作；財團法人民間司法改革基金會備份。
